【裁判字號】    97,易,442
【裁判日期】    971020
【裁判案由】    違反水污染防治法
【裁判全文】
臺灣桃園地方法院刑事判決               97年度易字第442號
公  訴  人  臺灣桃園地方法院檢察署檢察官
被      告  丁○○
                    號
選任辯護人  戴雯琪律師
上列被告因違反水污染防治法案件，經檢察官提起公訴（96年度
偵字第27301號），本院判決如下：
    主  文
丁○○無罪。
    理  由
一、公訴意旨略以：被告丁○○係址設臺北縣土城市○○路○ 段
    192 號10樓「東利達股份有限公司」（下稱東利達公司）之
    負責人，其前於民國92年間，因違反水污染防治法案件，經
    臺灣板橋地方法院於92年8 月29日，以92年度訴字第1326號
    判處有期徒刑6 月，並經臺灣高等法院於92年11月12日以92
    年度上訴字第3679號判處上訴駁回確定，甫於93年1 月16日
    以易科罰金執行完畢；嗣又於94年間復因違反水污染防治法
    案件，由同一法院於95年9 月29日，以94年易字第1568號判
    處有期徒刑6 月，並於95年10月27日確定，嗣於95年12月22
    日以易科罰金執行完畢。被告丁○○因係公司負責人明知東
    利達公司係以從事硫酸銅加工業務，並未向主管機關即桃園
    縣政府申請排放許可證，且明知未取得排放許可前不得將該
    事業生產過程中所產生之含有害健康物質超過放流水標準之
    廢水，排放於地面水體，竟在東利達公司位於桃園縣蘆竹鄉
    ○○路○ 段205 巷22弄7 之1 號之蘆竹廠內，未經許可將含
    有害健康物質之銅、鎳，且超過行政院環境保護署放流水標
    準之廢水，排放於地面水體。迨96年9 月24日經桃園縣政府
    環境保護局稽查員，前往上開工廠稽查時發現該公司並未領
    有廢（污）水排放許可證，稽查人員進入廠區稽查時，於雨
    水收集溝內採樣送驗，發現該廠區之排放水含有害健康物質
    銅廢液超過中央主管機關即行政院環境保護署放流水標準，
    銅含量高達378mg/L （公告限值3mg/L） 、PH值則為強酸2.
    8 （公告放流水標準為6.0~9.0） ，而得知上情。迨96年11
    月16日下午3 時10分許檢察官會同桃園縣政府環境保護局到
    場勘驗時，於雨水截流溝外滲流處及場區內不明液體，指示
    環保人員利用試紙檢測，所測得之含銅量亦分別高達100mg/
    L 及30mg/L。因認被告涉犯水污染防治法第36條第1 項之事
    業無排放許可證，且其排放廢水所含之有害健康物質超過放
    流水標準罪嫌。
二、按被告未經審判證明有罪確定前，推定其為無罪；又犯罪事
    實應依證據認定之，無證據不得認定犯罪事實；又不能證明
    被告犯罪者，應諭知無罪之判決，刑事訴訟法第154 條第1
    項、第2 項及第301 條第1 項分別定有明文。又事實之認定
    ，應憑證據，如未能發現相當證據，或證據不足以證明，自
    不能以推測或擬制之方法，為裁判基礎（最高法院40年台上
    字第86號判例要旨參照）。另認定犯罪事實所憑之證據，雖
    不以直接證據為限，間接證據亦包括在內；然而無論直接或
    間接證據，其為訴訟上之證明，須於通常一般之人不致有所
    懷疑，而得確信其為真實之程度者，始得據為有罪之認定，
    倘其證明尚未達到此一程度，而有合理之懷疑存在時，即無
    從為有罪之認定，最高法院亦著有76年台上字第4986號判例
    可資參照。況刑事訴訟法第161 條第1 項亦規定，檢察官就
    被告犯罪事實，應負舉證責任，並指出證明之方法，是檢察
    官對於起訴之犯罪事實，應負提出證據及說服之實質舉證責
    任，倘其所提出之證據，不足為被告有罪之積極證明，或其
    指出證明之方法，無從說服法院以形成被告有罪之心證，基
    於無罪推定之原則，自應為被告無罪判決之諭知（最高法院
    92年台上字第128 號判例要旨參照）。
三、證據能力方面：
    本案所引用之供述及非供述證據，經本院依法踐行調查證據
    程序，檢察官、被告、選任辯護人均不爭執各該證據之證據
    能力，且亦查無依法應排除其證據能力之情形，是後述所引
    用證據之證據能力均無疑義，先予敘明。
四、本件公訴人認被告涉有前開事業無排放許可證，且其排放廢
    水所含之有害健康物質超過放流水標準罪嫌，無非係以：桃
    園縣政府環境保護局96年9 月24日到場稽查製作之稽查紀錄
    表、水污染稽查水樣送驗單、稽查時所攝相片數10張、桃園
    縣政府環境保護局環境檢驗課水質檢測報告1 紙、東利達公
    司營利事業登記證、東利達工廠登記基本資料查詢表、檢察
    官會同環保局到場勘驗所製作之勘驗筆錄及桃園縣政府環境
    保護局97年1 月4 日檢送之土壤檢測報告1 份，為其主要論
    據。訊據被告丁○○固坦承為東利達公司之負責人，惟堅詞
    否認有何前開犯行，辯稱：東利達公司係一合法工廠，且係
    免申請排放廢水許可之工廠，稽查當天係假日，原料槽自來
    水水龍頭未拴緊致硫酸銅液流至廠區雨水收集溝，經由雨水
    收集溝流至廠區週界外承受水體前，係因雨水收集溝被周圍
    施工單位挖壞洩漏造成，伊並無故意排放廢水之行為，本案
    純屬意外等語。經查：
（一）96年9 月24日上午11時55分許，桃園縣政府環境保護局稽
      查員至東利達公司位於桃園縣蘆竹鄉○○路○ 段205 巷22
      弄7 之1 號之蘆竹廠內稽查，經稽查員巡視廠區週界外，
      發現硫酸銅液收集槽之硫酸銅液流至廠區雨水收集溝，經
      由雨水收集溝流至廠區週界外承受水體前，經現場取樣檢
      測PH值為2.8 ，超過放流水標準（標準為6.0 至9.0） ，
      另在承受水體前採樣送驗結果，銅含量高達378mg/L ，超
      過放流水標準（標準為3.0mg/L） 之事實，有桃園縣政府
      環保局水污染稽查紀錄表（查驗稽查編號：06-W0000000
      ）、桃園縣政府環境保護局水污染稽查水樣送驗單、現場
      稽查照片、桃園縣政府環境保護局環境檢驗課水質檢測報
      告等件在卷可稽，堪信屬實。
（二）關於桃園政府環境保護局稽查人員於96年9 月24日至東利
      達公司稽查經過、採樣地點，業據證人即桃園政府環境保
      護局稽查員甲○○於本院審理時結證稱：當時係在廠區外
      的溝渠發現水的顏色有問題，後來就進行試紙檢測、採樣
      ，採樣後即至辦公室找被告製作稽查紀錄表。當時發現水
      的顏色是綠色的地點即在稽查紀錄卷第8 頁照片施工的排
      水溝旁，該排水溝上方有一土壤斜坡，連接被告工廠溝渠
      ，而第10頁上方的照片就是被告稱其收集溝邊破洞，水漏
      出來的地方，下方照片即為伊等在邊溝破洞處採樣的地點
      ；第20頁上方照片係被告廠區內之收集槽，下方照片為收
      集槽旁之一條自來水管，稽查當時自來水管水龍頭係開著
      的，有自來水一直跑出來，並流到上方照片收集槽內，收
      集槽內有一些化學原料及水在其中，而收集溝內有綠色的
      液體在其中，但伊等僅在前述破洞處採樣，並未在該收集
      溝內採樣。該收集溝與收集槽係相連的，收集槽有一個洞
      ，水會經由收集槽的洞流到收集溝，所以判斷採取的水樣
      應係從收集槽流出，經過收集溝再到工廠後方的回收槽內
      等語（見本院卷第19-28 頁）；證人即一同至東利達公司
      稽查之鄭貽隆亦結證述：伊協助採水人員拿水，並非採取
      溝渠內的水，而係當時溝渠旁有一個破洞，伊等係在該破
      洞流出水的地方採水等情在卷（參本院卷第29-32 頁），
      是本案所採取之水樣係在東利達公司雨水收集溝破洞處採
      取，已可認定。惟該雨水收集溝破洞處是否係東利達公司
      故意製造，以供其公司將廢水排放至地面水體所用，或係
      其他原因致雨水收集溝破損，始致硫酸銅液經由破洞處溢
      出，攸關被告是否構成刑事犯罪，自有加以探究之必要。
（三）又臺灣桃園地方法院檢察署檢察官於96年11月16日下午3
      時10分，會同被告、桃園縣政府環境保護局水保課人員至
      東利達公司勘驗，當日勘驗情形如下：(1)會同環保局、公
      司負責人到場勘驗。(2)步行至廠區后方，有新建築高約1
      米半及2 米之水利溝渠，溝渠於廠區外圍截流溝寬約5 米
      ，廠區后方與水利溝渠間目前並未完全以土石填覆，另外
      廠區外緣邊坡裸露，並未做任何防滑措施，以肉眼目視有
      不明液體滲出（經現場環保人員以銅試紙檢測，比對后銅
      含量高達100mg/ L）。(3)廠區內擺放數十座大型水槽及硫
      酸銅儲槽，目前廠區約700 坪左右，實際目前工作區約40
      坪大小，有8 個攪拌池，攪拌池旁並沒有任何清洗設備，
      勘驗時以銅試紙比對亦高達30mg/L等情，有勘驗筆錄1 份
      可憑（見臺灣桃園地方法院檢察署96年度偵字第27301 號
      卷第5 頁），其後桃園縣政府環境保護局水保課人員於96
      年11月30日至東利達公司採取廠區外與水利溝渠間之土壤
      檢驗結果，土壤中銅之檢測值為1370mg/kg （管制標準值
      為400mg/kg），亦有桃園縣政府環境保護局97年1 月4 日
      桃環水字第0970700002號函及函附桃園縣政府環境保護局
      土壤及地下水污染稽查樣品送驗單、桃園縣政府環境保護
      局環境檢驗課土壤檢測報告1 份在卷可參（見本院97年度
      審易字第21號卷第13-15 頁）。而證人即與檢察官一同至
      東利達公司勘驗之桃園縣政府環境保護局人員乙○○於本
      院審理時結證稱：伊與檢察官至東利達公司勘驗當日，有
      和檢察官至96年9 月24日稽查時滲水的位置，該處已經不
      會滲水，且已用水泥封起來改善完成。據伊了解，東利達
      公司此次遭檢測出超過放流水標準之小水溝會通到收集槽
      ，再由收集槽抽到大水槽內，但是在還沒有到收集槽時，
      就從破損處滲出。此外，勘驗當時發現東利達公司廠區外
      面的大排水溝本身設計每個距離就有一個小洞，有一些微
      量的滲水，滲出來的水顏色是咖啡色或綠色，但是勘驗當
      天沒有就大排水溝內的水進行檢測，而會發生前述情形，
      應該是土壤內有污染物質，在土壤內已經累積那個量，經
      由雨水傳輸將污染物帶出至外面的水溝，因該處附近只有
      東利達公司，並無其他工廠，且東利達公司從事的是硫酸
      銅事業，檢測區旁有一個槽，放置一些工廠原物料，所以
      當時推論污染物質應是由東利達公司跑出來滲到土壤內，
      再經由雨水將污染物質帶到大排水溝等語，並當庭繪製勘
      驗現場測試、採樣位置簡圖1 紙附卷（見本院卷第51-60
      、73頁），是綜合證人乙○○、甲○○前揭證詞及卷附桃
      園縣政府環保局水污染稽查紀錄表(3)之簡圖、現場照片可
      知，東利達公司廠區內之硫酸銅液收集槽係連接雨水收集
      溝，再連接至作業區之硫酸銅液收集槽，足見東利達公司
      設施雨水收集溝之目的，並非使硫酸銅液經由雨水收集溝
      排放至地面水體，而係再流至另一個收集槽內，倘非該雨
      水收集槽破損，當不致滲出雨水收集溝外側甚明。再者，
      96年11月16日勘驗當日在東利達公司外水利排水溝渠孔洞
      滲出之液體，既僅推論係由東利達公司滲出至土壤，再經
      由雨水將土壤內之污染物質帶至排水溝之孔洞，且該測試
      點亦未見東利達公司有何排放廢水之設施，則排水溝孔洞
      所滲出之液體，能否認為係東利達公司所「排放」，實非
      無疑。又在東利達公司雨水收集溝破損處及排水溝間之土
      壤，其土壤中銅含量固亦超過管制標準值，惟東利達公司
      之硫酸銅液收集槽內之液體，既曾經由雨水收集溝破損處
      滲出，則該處之土壤內含有超過管制標準之銅成分，亦屬
      當然，更無由執此即謂東利達公司有「排放」廢水之情形
      。至證人即臺灣省桃園農田水利會96年度辦理「內厝小組
      補助河水導水路等改善工程」現場工地負責人丙○○於本
      院審理時結證述：伊任職之富柏營造有限公司於96年間有
      承包臺灣省桃園農田水利會之內厝小組補助河水導水路等
      改善工程，施工地點即在東利達公司工廠外側，該工程的
      施工項目主要係施作2 條排水溝，施工方式係將原有的排
      水溝拆掉，重新施作新的排水溝，當時因為契約中沒有要
      施作防護牆及其他支撐的預算，所以靠近東利達公司的排
      水溝並沒有額外施作防護工程。證人乙○○所稱的排水溝
      孔洞，係水利會發包時設計圖上原來就有的設計，因日後
      土地回填時，若沒有孔洞，排水溝會因壓力而崩塌，孔洞
      會讓側壓的水（即土壤內累積的水）能夠排到靠近東利達
      公司的排水溝內，此孔洞的設計係在靠近東利達公司的排
      水溝單側才有。施作此排水溝工程，要動用到中型挖土機
      開挖施工範圍的土方，而施作的排水溝距離東利達公司的
      小水溝，最窄的約1 米半，最寬的約有3 米半，就伊所知
      ，至少會留50公分的距離開挖土壤，且施工期間，並無何
      人向伊報告有挖壞之情形，東利達公司人員亦未曾向伊反
      應有損壞到該公司的建物或地上物等情（參本院卷第61-6
      8 頁），可見前揭「內厝小組補助河水導水路等改善工程
      」之施工地點距離東利達公司甚近，也未因拆除原排水溝
      再行施設新排水溝而為任何防護措施，雖無積極證據顯示
      東利達公司雨水收集溝之破損處係施工之大型機具開挖所
      致，佐以卷內稽查現場照片所示（參桃園縣政府環保局水
      污染稽查紀錄表卷第9 頁下方照片至14頁上方照片），液
      體溢出之雨水收集溝破損處，下方水泥設施破損情形相當
      不規則，復有鋼筋外露之情況，則造成雨水收集溝出現破
      損情形，亦難完全排除上開可能性，此外，或因雨水收集
      溝年久失修未予妥善維護所造成之破損，惟本案情形究與
      一般事業在廢水排放口排放廢水之情形有異，要難遽認該
      雨水收集溝破損處係東利達公司為利其事業將製程所產生
      之廢水排放至地面水體故意所致，是被告辯稱：此次東利
      達公司硫酸銅液外流純屬意外等語，尚非全然無據。
（四）末查，被告前於91年、92年間固先後因違反水污染防治法
      案件，經法院判處罪刑確定，此有臺灣高等法院被告前案
      紀錄表1 份在卷可憑，被告前雖有與本案起訴犯行相同之
      犯罪前案紀錄，惟本件既無法認定被告有故意排放廢水之
      行為，已如前述，自無從僅因被告上開前案紀錄即遽為不
      利被告之認定。
五、綜上所述，被告雖為東利達公司之負責人，然依本院調查證
    據之結果，無從認定東利達公司有故意排放廢水之行為，尚
    難逕以水污染防治法第36條第1 項之罪相繩，此外，復查無
    其他積極證據足資證明被告確有公訴意旨所指之犯行，自應
    依法為被告無罪之諭知。
據上論斷，應依刑事訴訟法第301條第1項，判決如主文。
本案經檢察官周芝君到庭執行職務。
中    華    民    國    97    年    10    月    20    日
                    刑事第十二庭  法  官  許雅婷
以上正本證明與原本無異。
如不服本判決，應於判決送達後10日內向本院提出上訴狀（應附
繕本），其未敘述上訴理由者，應於上訴期間屆滿後20日內補提
理由書狀於本院，上訴於臺灣高等法院。
                                  書記官  吳玉蘭
中    華    民    國    97    年    10    月    21    日


司法院資訊處製作；財團法人民間司法改革基金會備份。
